臺灣臺北地方法院刑事判決　　　　　　　　　　　　　九十一年度訴字第四四一號
　　公　訴　人　臺灣臺北地方法院檢察署檢察官
　　被　　　告　丙○○
右列被告因偽造文書案件，經檢察官提起公訴（九十一年度偵緝字第二００號），本
院判決如左：
    主  文
丙○○連續行使偽造私文書，足以生損害於他人，處有期徒刑肆月，如易科罰金，以
佰元折算壹日。
    事  實
一、丙○○分別於民國八十七年六月、八十八年五月間，邀集民間互助會各一，前者
    約定含會首在內共三十三會，每會會金新台幣（下同）二萬元，每月二十五日中
    午開標，期間自八十七年六月起至九十年二月止（下稱甲會），後者約定含會首
    在內共二十七會，每會會金二萬元，每月領薪日前三天中午開標，期間自八十八
    年五月起至九十年七月止（下稱乙會）。詎丙○○因急需用錢，竟基於意圖為自
    己不法所有及偽造文書之概括犯意，自八十八年五月起連續四次於如附表所示時
    地，冒用會員丁○○名義，以附表所示冒標金額，偽造附表所示各該被冒標會員
    丁○○及其女兒甲○○、乙○○（起訴書誤載為靜）標單，表示各該被冒標會員
    欲標取會金而行使之，足以生損害於各該被冒標會員，並使不知情之活會會員（
    含各該被冒標會員）陷於錯誤，給付會款予丙○○，共計詐得活會會金一百三十
    六萬七千一百元（冒標互助會及標次、冒標時間、地點、被冒標會員、冒標金額
    、詐得活會會金等均詳如附表所示）。嗣丙○○於八十九年七月間宣告倒會，丁○○經會員廖素美告知始悉上情。
二、案經丁○○告訴並經台北市政府警察局中正第一分局報請臺灣台北地方法院檢察
    署檢察官偵查起訴。
    理  由
一、訊據被告丙○○對於右揭犯罪事實均坦承不諱，核與告訴人丁○○於警詢、檢察
    官偵訊及本院審理時之指訴情節（見九十年度偵字第一七四七八號偵查卷第六頁
    至第十頁、第五十頁、第五十九頁，九十年度偵緝字第二００號偵查卷第七十四
    頁至第七十五頁及本院九十一年七月二日第三頁至第十三頁）大致相符，並有會
    員游美惠根據被告所告知之標金、日期書立之會單二張、被告與會員成立之和解
    書二份、分配明細表二份、（見前開第一七四七八號偵卷第三十五頁、第三十六
    頁及前開第二００號偵卷第二十四頁至第四十三頁、五十四頁）附卷可稽。本件
    事證明確，被告犯行應堪認定。
二、按互助會標單，因僅記載姓名及一定之金額，如徒憑該標單之內容觀之，殊不能
    明瞭其用意何在，必須依習慣或特約，始足以表示該金額係標取會款之利息，該
    姓名係標取會款之會員，而足以表示一定用意之證明，故該標單並非刑法第二百
    十條之私文書，而係同法第二百二十條第一項、第二百十條（行為時）以文書論
    之私文書（最高法院八十七年度台非字第一二號判決意旨參照），公訴意旨認此
    屬刑法第二百十條之私文書，有所誤會，合先敘明。是被告偽填上開標單，並持
    之行使參與投標，足以生損害於遭冒標會員，並使不知情之遭冒標會員及其餘活
    會會員陷於錯誤而交付會款，所為係犯刑法第二百十六條、第二百十條、第二百
    二十條第一項之行使偽造準私文書罪及同法第三百三十九條第一項詐欺取財罪。
    被告偽造簽名之偽造署押行為係偽造準私文書之部分行為，不另論罪，偽造準私
    文書之低度行為，應為行使偽造準私文書之高度行為所吸收，僅論以行使之罪。
    被告每次均以一冒標行為，同時向多數活會會員詐取會款，係同時侵害多數活會
    會員之法益，為一行為同時觸犯數詐欺取財罪，為同種類之想像競合，應從一詐
    欺取財罪處斷。被告先後四次行使偽造準私文書及詐欺取財之犯行，各時間緊接
    ，手法相同，各觸犯構成要件相同之罪名，顯係分別基於概括之犯意為之，各為
    連續犯，均應依刑法第五十六條論以一罪並各加重其刑。被告所犯上述行使偽造
    準私文書罪及詐欺取財罪間，有方法結果之牽連關係，為牽連犯，應依刑法第五
    十五條之規定，從一重之行使偽造準私文書罪處斷。爰審酌被告之犯罪動機、目
    的、手段、冒標之金額、返還告訴人部分款項及犯罪後坦承犯行之態度等一切情
    狀，量處如主文所示之刑；又被告犯罪時間雖係於九十年一月十二日刑法第四十
    一條修正生效實施之前，但刑法第四十一條得易科罰金之罪，由犯最重本刑為三
    年以下有期徒刑以下之刑之罪，修正為犯最重本刑為五年以下有期徒刑以下之刑
    之罪，僅係關於執行事項之變更，並非科處行為人刑罰法令之變更，與罪刑之輕
    重問題無涉，自應尊重制定新法之精神，一律適用新法，不生新舊法律適用之比
    較問題（最高法院二十四年七月一日民刑庭總會決議、最高法院二十九年上字第
    五二五號判例意旨參照），爰併諭知易科罰金之折算標準。至於被告偽造之標單
    ，並未扣案，不能證明現尚存在，爰不另為沒收之諭知。
據上論斷，應依刑事訴訟法第二百九十九條第一項前段，刑法第五十六條、第二百十
六條、第二百十條、第二百二十條第一項、第三百三十九條第一項、第五十五條、第
四十一條第一項前段，罰金罰鍰提高標準條例第一條前段、第二條，判決如主文。
本案經檢察官劉承武到庭執行職務
中      華      民      國  九十一    年      七      月     十八     日
                                      臺灣臺北地方法院刑事第三庭
                                          法  官  劉  台  安
右正本證明與原本無異。
如不服本判決，應於判決送達後十日內，向本院提出上訴狀。
                                          書記官  張  汝  琪
中      華      民      國    九十一    年      七      月    二十四    日
附錄本案論罪科刑法條全文
刑法第二百十條
偽造、變造私文書，足以生損害於公眾或他人者，處五年以下有期徒刑。
刑法第二百十六條
行使第二百十條至第二百十五條之文書者，依偽造、變造文書或登載不實事項或使登
載不實事項之規定處斷。
刑法第二百二十條
在紙上或物品上之文字、符號、圖畫、照像，依習慣或特約，足以為表示其用意之證
明者，關於本章及本章以外各罪，以文書論。
錄音、錄影或電磁紀錄，藉機器或電腦之處理所顯示之聲音、影像或符號，足以為表
示其用意之證明者，亦同。
稱電磁紀錄，指以電子磁性或其他無法以人之知覺直接認識之方式所製成之紀錄，而
供電腦處理之用者。
刑法第三百三十九條
一意圖為自己或第三人不法之所有，以詐術使人將本人或第三人之物交付者，處五年
  以下有期徒刑、拘役或科或併科一千元以下罰金。
二以前項方法得財產上不法之利益或使第三人得之者亦同。
三前二項之未遂犯罰之。
 附表：
┌─────┬────┬────┬─────┬──────┬──────┐
│冒標互助會│冒標時間│冒標地點│被冒標會員│詐得活會會金│備註        │
│及標次    │        │        │及冒標金額│            │            │
├─────┼────┼────┼─────┼──────┼──────┤
│甲會      │八十八年│台北市信│丁○○    │每會活會會金│應扣除含會首│
│第十二會  │五月二十│義路一段│二千六百五│一萬七千三百│在內之死會十│
│          │五日    │二十一號│十元      │五十元，計詐│一會，依被告│
│          │        │查號台樓│          │得三十八萬一│收取含被冒標│
│          │        │梯間    │          │千七百元    │會員在內共二│
│          │        │        │          │            │十二活會計算│
│          │        │        │          │            │詐得活會會金│
├─────┼────┼────┼─────┼──────┼──────┤
│甲會      │八十八年│同右    │甲○○    │每會活會會金│應扣除含會首│
│第十七會  │十月二十│        │二千四百元│一萬七千六百│在內之實際死│
│          │五日    │        │          │元，計詐得三│會十五會，依│
│          │        │        │          │十一萬六千八│被告收取含被│
│          │        │        │          │百元        │冒標會員、前│
│          │        │        │          │            │次被冒標會員│
│          │        │        │          │            │在內共十八活│
│          │        │        │          │            │會計算詐得活│
│          │        │        │          │            │會會金      │
├─────┼────┼────┼─────┼──────┼──────┤
│乙會      │八十八年│同右    │乙○○    │每會活會會金│應扣除含會首│
│第八會    │十二月領│        │二千五百元│一萬七千五百│在內之死會七│
│          │薪前三日│        │          │元，計詐得三│會，依被告收│
│          │        │        │          │十五萬元    │取含被冒標會│
│          │        │        │          │            │員在內共二十│
│          │  │        │          │            │活會計算詐得│
│          │        │        │          │            │活會會金    │
├─────┼────┼────┼─────┼──────┼──────┤
│乙會      │八十九年│同右    │甲○○    │每會活會會金│應扣除含會首│
│第十一會  │三月領薪│        │二千三百元│一萬七千七百│在內之實際死│
│          │前三日  │        │          │元，計詐得三│會九會，依被│
│          │        │        │          │十一萬八千六│告收取含被冒│
│          │        │        │          │百元        │標會員、前次│
│          │        │        │          │            │被冒標會員在│
│          │        │        │          │            │內共十八活會│
│          │        │        │          │            │計算詐得活會│
│          │        │        │          │            │會金        │
├─────┴────┴────┴─────┴──────┴──────┤
│總計詐得金額：一百三十六萬七千一百元                │
└───────────────────────────────────┘
